【裁判字號】    89,易緝,536
【裁判日期】    891128
【裁判案由】    詐欺
【裁判全文】
台灣台中地方法院刑事判決                        八十九年度易緝字第五三六號
    公  訴  人  臺灣臺中地方法院檢察署檢察官
    被      告  乙○○
    選任辯護人  楊盤江
右列被告因詐欺案件，經檢察官提起公訴（八十一年度偵字第一二五五０號），本院
判決如左：
    主    文
乙○○無罪。
    理    由
一、公訴意旨略以：被告乙○○係設於台中市○○路二一七號三十五號四樓「欣雋企
    業股份有限公司」（下稱欣雋公司）負責人，該公司成立於民國（下同）七十七
    年七月間，從事進出口貿易，於七十八年底，該公司財務呈現不穩，游某明知已
    無力負擔所開出之票據，竟意圖為自己不法之所有，基於概括犯意，連續以國外
    信用狀向華南商業銀行北台中分行辦理外銷貸款，貸得美金六十三萬九千四百五
    十元，折合新台幣一千七百二十六萬五千一百五十元，游某僅於事後華南商業銀
    行催繳貸款時償美金十八萬零一百七十七元，尚欠華南商業銀行美金四十五萬九
    千二百五十三元，折合新台幣一千二百三十九萬九千八百三十一元。乙○○另以
    週轉需要為由，以經拒絕往來之遠期支票向被害人甲○○等調借現金，然該支票
    屆期前，游某即關閉公司，潛逃越南，而游某開出之支票，到期均遭退票，計有
    欣雋公司名義退票一千五三十萬四千五百九十六元，以游某名義開出支票退票一
    千一百十六萬六千三百五十元，總計游某詐欺金額達三千八百九十萬零七百七十
    七元，因認被告涉有刑法第三百三十九條第一項之詐欺取財罪嫌云云。
二、按法院或受命法官於自訴案件第一次審判期日前訊問及調查結果，如認為案件有
    刑事訴訟法第二百五十二條至第二百五十四條之情形者，得以裁定駁回其自訴，
    同法第三百二十六條第三項定有明文。又告訴人（自訴人亦同）之告訴，係以使
    被告受刑事訴追為目的，是其陳述是否與事實相符，仍應調查其他證據以資審認
    ；且認定不利於被告之事實，須依積極證據，苟積極證據不足為不利於被告事實
    之認定時，即應為有利於被告之認定，更不必有何有利之證據，最高法院五十二
    年台上字第一三００號、三十年上字第八一六號分別著有判例，可資參照，合先
    說明。
三、本件公訴人認被告涉有刑法第三百三十九條第一項之詐欺取財罪嫌，無非以證人
    即華南商業銀行北台中分行放款催收員趙滄河及被害人甲○○之指訴，並有欣雋
    公司在華南商業銀行北台中分行支票存款帳號二一三一－九號開戶資料、欣雋公
    司及被告退票明細各一份、被告簽發予甲○○之支票及退票理由單四份附卷可稽
    ，其中欣雋公司在華南商業銀行北台中分行支票存款帳號二一三一－九號帳戶於
    七十九年七月二十五日即被列為拒絕往來戶，被告竟於七十九年八月間仍持被告
    代表欣雋公司簽發日票載發票日七十九年八月三十一日之支票向甲○○借款，被
    告顯有詐欺犯行，為其論據。訊之被告對於以國外信用狀向華南商業銀行北台中
    分行辦理外銷貸款，貸得美金六十三萬九千四百五十元，折合新台幣一千七百二
    十六萬五千一百五十元，及持遠期支票向甲○○調借現金之情，固不否認，惟堅
    持否認有何詐欺犯行，辯稱：當時我在做這個公司時，那是華南銀行給我開信用
    狀的額度，華南規定要有抵押，後來我公司經營不善，我開出的支票退票，華南
    銀行找我的保證人，也扣押我保證人的財產，我沒有詐欺，甲○○部分，我好像
    借了貳佰壹拾萬零陸仟捌佰柒拾元，我與他有生意上的來往，因當時我與他有塑
    膠原料的業務往來，以前我也有開很多票，我賣塑膠原料給他又買他的半成品，
      但是甲○○我確實有向他借這個錢等語。經查：
  (一)本件被告所負責之欣雋公司係於七十七年十月十二日與華南商業銀行北台中分行
    簽訂委任開發遠期信用狀契約，斯時授信額度為美金三十萬元，在此額度內由被
    告循環開發遠期信用狀，嗣於七十八年間因被告信用良好，上開授信額度提高至
    美金六十萬元，再於七十八年十月二十三日提高至美金一百萬元；而在授信額度
    為美金三十萬元及美金六十萬元期間，被告循環開發遠期信用狀，透過華南商業
    銀行北台中分行予墊款總計高達美金四十八萬一千六百零四元，而被告均能依約
    清償本金、利息，此可由華南商業銀行北台中分行職員趙滄河（業已離職）於調
    查筆錄之指訴可知，且有該行所提出之進出口墊（貸）款分戶卡附卷可稽。嗣因
    被告信用良好，而由華南商業銀行北台中分行與被告於七十八年十月二十三日再
    度簽訂委任開發遠期信用狀契約，將被告授信額度提高為美金一百萬元後，被告
    於七十八年十二月七日及七十九年四月三日以遠期信用狀向華南商業銀行北台中
    分行分別申請墊借美金六十三萬九千四百五十元（信用狀額度為美金七十一萬零
    五百元，墊借九成為美金六十三萬九千四百五十元，以當時匯率計算折合為新台
    幣一千七百二百二十六萬五千一百五十元），嗣因被告週轉不靈緣故，無法如期
    給付本息，而由華南商業銀行北台中分行，就被告所設定擔保之不動產抵押權予
    以拍賣、及客票予執行清償美金十八萬零一百九十七元（見趙滄河調查筆錄及進
    出口墊（貸）款分戶卡）。如是，(1)按公司行號負責人以擴張信用之方式來從事
    商業交易，此為社會經濟活動之常態，且公司行號經常向銀行等金融機構舉債，
    藉著財務槓桿原理，以使公司業務得以較小之資本而獲得最大之利益，此亦為社
    會商業活動之常見現象，是自不得以公司行號負有債務，仍對外從事商業活動，
    即遽該其有詐欺之犯意，否則將足以扼殺社會經濟之正常發展。本件被告係欣雋
    公司負責人，而欣雋公司最主要從事者為一般進出口貿易業務，此可由卷附之欣
    雋公司設立登記事項卡所載之所營事業，及被告與華南商業銀行北台中分行所簽
    訂之委任開發遠期信用狀契約可查。而被告在最初與華南商業銀行北台中分行簽
    訂委任開發遠期信用狀契約後，就其前後所墊借之美金四十八萬一千六百零四元
    ，均能依約清償本金、利息，並因而獲致華南商業銀行前後二次提高授信用額度
    ，是以，若被告起始即有不法所有之意圖，欲藉由與銀行簽訂委任開發遠期信用
    狀契約之方法，詐取金錢，其又何須依約償還美金四十八萬一千六百零四元之本
    金外，又依約支付利息予銀行；(2)矧被告在與華南商業銀行北台中分行簽訂契約
    時，亦曾提供不動產供設定抵押權以供擔保；(3)何況，被告向華南商業銀行北台
    中申請開發信用狀，依銀行慣例，均扣除一成之保證金，再將其餘款項付予國外
    之出口商即「AMERICAN TRANS CHEM CORP.,」，則被告本身並未取得任何款項；
    (4)至於被告究有無與「AMERICAN TRANS CHEM CORP.,」間共同詐欺之犯意，依卷
    附資料，亦無積極證據予以證明。從而，尚難僅憑被告在公司經營不順及資金週
    轉不靈，即據以認被告自始即有不法所有之意圖存在。
  (二)本件被告於七十八年間持，(1)發票人欣雋公司、乙○○，票載發票日七十九年八
    月十五日、票面金額五十萬一千三百五十元；(2)發票人欣雋公司、乙○○，票載
    發票日七十九年八月十五日、票面金額五十萬二千五百元；(3)發票人欣雋公司、
    乙○○，票載發票日七十九年八月三十一日、票面金額五十五萬六千五百元；(4)
    發票人欣雋公司、乙○○，票載發票日七十九年八月三十一日、票面金額五十四
    萬六千五百二十元之支票四紙向告訴人甲○○調借現金，嗣經提示均退票之情，
    業據告訴人甲○○指訴明確，且有上開支票及退票理由單影本在卷可稽。惟查，
    (1)告訴人甲○○於法務部台中市調查站調查時指訴：「我於七十六年間因生意關
    係認識欣雋企業股份有限公司負責人乙○○，彼此間平日即有往來，但無金錢借
    貸關係，及至七十九年五月間，乙○○向我表示，因生意上週轉需要，欲向我借
    款五十萬元，我因基於平日交情，不疑其詐，乃先行借其五十萬元現金，而游某
    乃開立乙紙七十九年八月十五日到期之支票，然隔數日游某又稱週轉不靈，再向
    我調借五十萬元，我仍不疑其詐借其五十萬元，游某仍簽發乙紙七十九年八月十
    五日到期之支票予我收執。然至七十九年六月間游某又再度表示需支應大批貨款
    ，調度上亦有困難，求我再調現一百萬元讓其渡難關，我不忍見其遭遇困難，勉
    強再借其一百萬元，游某則再立二紙支票，到期日均為七十九年八月三十一日，
    總計游某開出四紙支票面額達二百一十萬六千八百七十元。然而在七十九年八月
    十五日支票到期前游某即舉家他遷不明，關閉公司，避不見面，而所開立給我之
    四張支票全遭退票，至此我始知受騙，游某涉嫌詐欺。」等語；(2)然告訴人甲○
    ○之妻陳淑鈴於本院時則指稱：「當初是被告妻到我公司來，我們私人之間沒有
    往來，但是公司有沒有往來我不清楚，他開四張票來跟我借票，因我先生與被告
    係好朋友，以前有跟我先生借過票，以前都是借五十萬、壹佰萬。結果這次最多
    是貳佰萬四張，我不願開，結果我先生就說：啊！開給他啦。才開給他的。」、
    「（以前借票後錢有無給付？）以前有給付，就這次退票。」等語；(3)且告訴代
    理人陳淑鈴亦提出被告與甲○○間以支票調借現金之明細表一紙附卷，則以該明
    細所載被告自七十八年六月五日起至七十九年五月十六日止，總計向甲○○調借
    現金達十三次，金額達六百五十三萬四千八百元，而被告均如期予以清償。如是
    ，在被告與告訴人甲○○間，早已有資金之來往，並非如告訴人甲○○於法務部
    台中市調查站調查時所指並無資金借貸關係，且渠等間均係由被告以欣雋公司名
    義開立票據，持以向告訴人甲○○調借甲○○開立之支票，事後被告所交付予告
    訴人之票據均有兌現，嗣於七十九年五月、六月間再持前揭四紙支票向告訴人換
    票使用，在時間上並無突然間調借大筆資金之處，在目的上被告亦已告知告訴人
    急需資金用作週轉之用；(4)且依卷附華南商業銀行北台中分行欣雋公司二一三一
    －九帳戶之存款往來明細表觀之，在被告持前揭四紙支票向告訴人調借票據使用
    之七十九年五月、六月間（公訴人誤載為七十九年八月間），該帳戶支出金額仍
    高達二千三百餘萬元，並無何異常之現象，縱使在七十九年七月間仍支出高達一
    千五百餘萬元，仍無何異常現象。是以，在被告向告訴人調借支票週轉資金時，
    被告負責之欣雋公司資金仍屬正常，尚難憑事後票據（票載發票日）到期之經濟
    狀況，推論被告自始即有不法所有之意圖存在。
四、末以，民事債務當事人間，若有未依債務本旨履行給付之情形，在一般社會經驗
    而言，原因非一；其因不可歸責之事由無法給付，或因合法得對抗他造主張抗辯
    而拒絕給付，甚至債之關係成立後，始行惡意遲延給付，皆有可能，非必出於自
    始無意給付之詐欺犯罪一端。且依被告與告訴人華南商業銀行北台中分行間簽訂
    之「委任開發遠期信用狀契約」，被告係依據國際貿易流程，向金融機關申請開
    發信用狀，嗣再由開狀銀行將金額付予出口商，是以從整個流程觀之，被告本身
    並未取得任何財物，況且並無證據證明被告與出口商間存有共同詐欺之犯意聯絡
    ，是尚難僅憑被告在貨物進口後，未依約如期繳款，即認定被告有不法所有之意
    圖，是被告未依約繳付本金利息，僅能認為被告違反其與華南商業銀行北台中分
    行間有關「委任開發遠期信用狀契約」之約定，應僅屬民事上債務不履行損害賠
    償之問題，尚難遽認被告即因此構成詐欺罪；且就被告與告訴人甲○○間平時資
    金往來，係以欣雋公司為發票人之支票，向告訴人換票週轉資金使用，期間已長
    達近一年，被告均能如期給付，而於被告再次持四紙支票向告訴人換票週轉資金
    時，被告業已告知，且告訴人亦已明瞭，矧斯時欣雋公司在資金上亦無任何異常
    現象，是尚難僅憑被告事後票據到期後之資金狀況，即認定被告有不法所有之意
    圖，是被告未依約讓支票兌現，僅能認為被告違反其與告訴人間之約定，應僅屬
    民事上債務不履行損害賠償之問題，尚難遽認被告即因此構成詐欺罪。又刑事被
    告依法不負自證無罪之義務，故在別無積極證據之情形下，自難違反刑事訴訟法
    第一百五十四條之規定，以被告單純債務不履行之狀態，推定被告自始即有不法
    所有之意圖而施用詐術。此外，復查無其他積極證據足資證明被告犯罪，揆諸前
    揭說明，自應為被告無罪之諭知。
據上論斷，應依刑事訴訟法第三百零一條第一項，判決如主文。
中      華      民      國    八十九    年     十一     月    二十八    日
                                臺灣臺中地方法院刑事第四庭
                                    法  官  顏    世    傑
右正本證明與原本無異。
如不服本判決，應於判決送達後十日內，向本院提出上訴狀。
                                    書記官
中      華      民      國    八十九    年     十一     月      卅      日


司法院資訊處製作；財團法人民間司法改革基金會備份。
